臺灣高等法院臺中分院民事判決　　　　 95年度上易字第435號
上　訴　人　丙○○
訴訟代理人　甲○○
被 上訴 人　德昌新世紀富貴區管理委員會
法定代理人　乙○○
訴訟代理人　羅豐胤　律師
複 代理 人　李秀貞　律師
上列當事人間請求返還停車位事件，上訴人不服台灣台中地方法
院95年度訴字第1947號中華民國95年10月30日第一審判決，提起
上訴，本院於96年5月15日言詞辯論終結，判決如下：
    主  文
上訴駁回。
第二審訴訟費用由上訴人負擔。
    事實及理由
一上訴人主張：其於民國（下同）93年2月23日向訴外人林育汝
  買受取得台中市南區○○○○段00000-000建號建物（門牌號
  碼：台中市○○○路896號7樓之2）暨基地（即坐落台中市南
  區○○○○段0000-0000地號土地應有部分123/10000之土地，
  含共同使用部分即下橋子頭段00000-000以及00000-000建號，
  權利範圍則均為8/66）（下稱系爭房屋），並於93年3月8日移
  轉登記完畢。查上開15238以及15240建號之共同使用部分，即
  係該建物大樓之停車空間，位於地下第1、2層計有平面車位共
  18個、機械車位30個，個別車位所占共同使用部分之應有部分
  分別為66分之2（平面）與66分之1（機械），是依此計算上訴
  人應可擁有4個平面停車位，惟上訴人現僅使用該大樓編號第
  36號停車位，查該大樓尚有編號第27、31、49號3個停車位（
  下稱系爭停車位），係無人所有，是系爭3個停車位應屬上訴
  人所有。然被上訴人即該大樓之管理委員會，長期占有此3個
  停車位，並將其中編號第31、49兩個停車位擅自出租予他人占
  有使用，每個停車位每月租金新台幣（下同）2,000元，因而
  獲有不當得利，計自上訴人93年3月8日登記取得上開停車位所
  有權迄今，被上訴人已收取使用停車位相當租金之不當利益為
  113,720元（計算式：2000元×28.43×2=113,720元），且經
  上訴人要求返還，亦不獲置理。爰依民法第767條及第179條規
  定，請求被上訴人返還系爭停車位及上開數額之不當利益。訴
  之聲明：(1)被上訴人應將編號第27、31、49號系爭3個平面停
  車位返還予上訴人。(2)被上訴人應給付上訴人113,720元及自
  起訴狀繕本送達日起至清償日止，按年息5%計算之利息。(3)願
  供擔保，請准宣告假執行。
二被上訴人則以：本大樓之地下一、二層全部（即上開停車位）
  及其他大樓之公共設施，均屬共有，為共同使用部分，均無獨
  立之所有權，僅按應有部分之比例而分別共有，各共有人即住
  戶若取得特定部分之專用權（即約定專用）係基於「分管契約
  」之授權。此即，本件供住戶使用之專用停車位均為法定停車
  位，各買受法定停車位之住戶，因而取得專用權，上訴人目前
  所使用之編號36號停車位即屬此類法定停車位。至上訴人起訴
  請求返還之系爭3個停車位則非法定停車位，當初建商亦未出
  賣予他人，其中上訴人起訴狀附圖所指編號27者因鄰近台電受
  電室，曾發生爆炸之危險，被上訴人乃以繩索圍住，早已不供
  人停車使用，故並非車位，僅為大樓地下2層之空地，至編號
  第31及49號則為獎勵增設之停車位，非供特定住戶使用。是以
  ，上訴人僅以其登記所有公共設施之權利比例為據，即為認定
  伊為系爭3個停車位之專用權人，而為本件主張自無理由等語
  ，資為抗辯。答辯聲明：(1)上訴人之訴駁回。(2)如受不利之判
  決，願供擔保請免為假執行之宣告。
三本件第一審對上訴人之請求，判決敗訴，上訴人聲明不服，求
  為廢棄並為上訴聲明之判決。被上訴人則求為判決駁回上訴。
四本件事實理由及本院關於兩造攻擊防禦方法之意見及法律上意
  見，與第一審判決書記載者相同，茲引用之。
五上訴人提起上訴主張：
  (一)由上訴人所附（附表一）及（附表二）清冊對照即可得知其
    中15238及15240建號之車位持分是可單獨自由移轉予本棟其
    他主建物上，不需經其他共有人或共有人全體之同意。而15
    239建號之公設是隨同主建物一併移轉、不得單獨自由移轉
    予本棟其他主建物上。由此更證明有車位所有權的人，才有
    使用、收益之權。管理委員會既無主建物所有權更無停車位
    分管契約書而占有系爭停車位乃無權占有、使用、收益。
  (二)本案系爭三個停車位依被上訴人所言非法定停車位，當初建
    商亦未出賣予他人，所言無據。經查本棟大樓81戶之主建物
    已無建商、富寶建設股份有限公司之所有權登記，可見富寶
    建設股份有限公司已將全部建物出售，依土地登記規則第94
    條規定區分所有建物共同使用部分不得分割，應隨同各相關
    區分所有建物移轉、設定或為限制登記。又依最高法院48台
    上字第1065號判例，共有人於與其他共有人訂定共有物分割
    契約或分管特約後，縱將其應有部分讓與第三人，其分割或
    分管契約，對於受讓人仍繼續存在（建商已將主建物出售，
    故其專用使用權應併移轉與上訴人。被上訴人無主建物所有
    權更無停車位分管契約書而占有系爭停車位乃無權占有使用
    收益。）
  (三)被上訴人稱編號27之車位因鄰近電受電室，曾發生爆炸之危
    險，被上訴人乃以繩索圍住，早已不供人停車使用，故並非
    車位，依建築法規經台中市政府核發使用執照及竣工圖說27
    之車位有明確界線之停車格與其它平面停車位標示著一樣的
    停車格，並有編號為證以停車使用為目的，且與台電受電室
    已有相當距離。依公寓大廈管理條例第10條『專有部分、約
    定專用部分之修繕、管理、維護，由各該區分所有權人或約
    定專用部分之使用人為之，並負擔其費用。共用部分、約定
    共用部分之修繕、管理、維護，由管理負責人或管理委員會
    為之。』故該台電受電室10年來曾發生一次爆炸之危險，管
    理委員會理應會同台電及相關單位查明原因修繕維護，不應
    稱該27號車位非車位而限制他人使用、收益。
  (四)本人於95年11月中與管委會開會，會中委員告知27之車位一
    開始都是建商的職員在停放，住在13A亦即台中市○○○路
    896號13樓之l，後來因房屋被拍賣此車位才騰空 (因該主建
    物並無車位之所有權)，之後又由另一住戶在停放，直到賴
    主委銀富先生發現該住戶並無車位所有權才要回，並由住戶
    獎勵賴主委銀富先生免費停放1年，有公告為證。停放一年
    之後，經改選之委員會認為此風不可長，才公告不供人停車
    使用，委員會認為上訴人既有所有權又無其他爭議理當由上
    訴人使用，並繳納管理費，此車位目前已由上訴人自95年11
    月27日開始使用中。
  (五)上訴人稱編號第31及49號為獎勵增設之停車位非供特定住戶
    使用，依台中市政府核發之地下一、二層竣工圖說分算其平
    面車位編號:27、30，、31、34、35、36、38、39、40、41
    、42、43、44、45、46、47、48、49，共計18位，及機械車
    位編號：1、2、3、4 、5、6、7、8、9、10、11、12、13、
    14、15、16、17、18、19 、20、21、22、23、24、25、26
    、28、29 32、33共計30位。與分管契約書登記之停車空間
    分配持分之總合相符。上訴人依法律規定，合法取得並完成
    登記之所有權，本應受到法律之保障。
六被上訴人在本院辯稱：
  (一)上訴人起訴請求被上訴人返還起訴狀附圖所示編號第27、31
    、49號等停車位，惟該三個停車位，均非法定停車位，當初
    建商亦未出賣予他人，且該三個停車位均無獨立所有權，屬
    於本大樓地下一、二層之一部分，惟地下一、二層全部連同
    本大樓之其他公共設施，登記上訴人起訴狀原證二所列住戶
    分別共有，屬住戶約定共同使用部分，由被上訴人管理之。
    其餘供住戶使用之專用停車位均為法定停車位（按：建商所
    賣之車位即為此部分），各買受法定停車位之住戶，則取得
    專用權（按：非取得單獨所有權），包括上訴人目前所使用
    之編號36號停車位，亦屬於法定停車位。換言之，本大樓地
    下一、二層全部連同本大樓之其他公共設施，均屬共有，為
    共同使用部分，所有法定停車位有約定分屬買受住戶之專用
    權，而系爭三個停車位均非法定停車位，並無約定由何住戶
    專用，係屬於由被上訴人管理之停車位，故上訴人主張系爭
    三個停車位屬於上訴人所有，洵屬無據。
  (二)上訴人取得門牌號碼台中市○○○路896號7樓之2建物所有
    權，其前手屋主之約定專用停車位僅只有編號36號，並不包
    括系爭三個停車位，顯見系爭三個停車位從不屬於門牌號碼
    台中市○○○路896號7樓之2建物所有人之專用停車位。上
    訴人遽以系爭三個停車位無人所有，且以其登記本大樓所有
    公共設施之權利比例較其他住戶高，即認定其所有云云，惟
    登記之權利範圍，只不過彰顯權利比例而已，況公用區域共
    同使用部分的「應有部分」比例與「是否能使用特定區域」
    間並沒有因果關係，前者僅為共同使用部分抽象所有權持分
    比例；而後者則是全體住戶依「分管契約」所授權特定人得
    使用特定範圍之效力，也就是公寓大廈管理條例中所稱之「
    約定專用部分」。準此，上訴人就本大樓公共設施之應有部
    分比例，則應抽象存在於全部共有物上，故不能據此認定系
    爭三個停車位為上訴人所有或享有專用權。
  (三)上訴人雖以上訴理由狀所附之資料，用以證明系爭三個車位
    屬於上訴人所有云云。惟查：
  1.上訴人於上訴理由狀所附之證物資料，僅能證明當初系爭大
    廈興建之初，將地下第1、2樓規劃為停車空間，建商將該停
    車空間予以登記而已，此觀上訴人所提新證1之分配書所載
    ：「．．．今同意將本棟建築物之停車空間部分，依後列持
    分分別登記於各主建物內．．．」等語，即可得知。換言之
    ，僅是建商當初將系爭大樓地下第1、2樓停車位空間依法登
    記而已，尚無法證明上訴人即取得系爭三個停車位。
  2.又85年8月2日建物第1次登記之當初，建商將系爭大樓地下
    第1、2樓停車位空間依法登記時，為便宜計，在編號S11即
    門牌號碼台中市○區○○○街8號之系爭大樓地下第1、2樓
    ，該建物應有部分登記為66分之20，惟當時上訴人現所有之
    門牌號碼台中市○○○路896號7樓之2之建物，系爭大樓地
    下第1、2樓並無任何持分，但並非意指門牌號碼台中市○區
    ○○○街之房屋配有10個平面車位（按：或20個機械車位，
    甚或其他組合），其後系爭大樓地下第1、2樓原應有部分登
    記為66分之20之門牌號碼台中市○區○○○街8號，反而無
    應有部分；上訴人現所有之門牌號碼台中市○○○路896號7
    樓之2之建物，系爭大樓地下第1、2樓應有部分卻高達66分
    之8，足見應有部分之比例與是否有無車位全然無涉，此僅
    為建商當初出賣系爭大樓地下第1、2樓停車位時，一時便宜
    登記之故。倘應有部分之持分比例可以證明擁有停車位之數
    量（按：假設語氣），則門牌號碼台中市○區○○○街8號
    ，原持分有66分之20，故有10個平面車位（或更多），嗣後
    怎會無任何停車位？故上訴人現所有之門牌號碼台中市○○
    ○路896號7樓之2之建物，無論自始或嗣後，根本並無取得
    系爭3個停車位甚明。至於上訴人現所有門牌號碼台中市○
    ○○路896號7樓之2之建物，就系爭大樓地下第1、2樓有應
    有部分66分之8，只是持分稍高而已，與就系爭3個停車位是
    否有分管契約存在，得否使用該3個停車位等情事，迥然無
    涉。
七本院審理之結果：
  (一)本院依職權及兩造之聲請調閱91年度執字第23690號民事執
    行卷，核閱後得知系爭房屋之原所有權人為訴外人楊盛昌（
    原名楊勝昌）遭債權人即訴外人內政部營建署聲請執行，嗣
    為訴外人林育汝拍定取得，再由上訴人向訴外人林育汝買受
    ，此亦為兩造所不爭執。而參諸，上開執行卷拍賣公告所載
    內容，並未表明包括上訴人所主張本件系爭3個停車位。
  (二)上訴人取得門牌號碼台中市○○○路896號7樓之2建物所有
    權，其前手屋主之約定專用停車位僅只有編號36號，並不包
    括系爭三個停車位，顯見系爭三個停車位從不屬於門牌號碼
    台中市○○○路896號7樓之2建物所有人之專用停車位。上
    訴人遽以系爭三個停車位無人所有，且以其登記本大樓所有
    公共設施之權利比例較其他住戶高，即認定其所有云云，惟
    登記之權利範圍，只不過彰顯權利比例而已，況公用區域共
    同使用部分的「應有部分」比例與「是否能使用特定區域」
    間並沒有因果關係，前者僅為共同使用部分抽象所有權持分
    比例；而後者則是全體住戶依「分管契約」所授權特定人得
    使用特定範圍之效力，也就是公寓大廈管理條例中所稱之「
    約定專用部分」。準此，上訴人就本大樓公共設施之應有部
    分比例，則應抽象存在於全部共有物上，故不能據此認定系
    爭三個停車位為上訴人所有或享有專用權。上訴人雖以上訴
    理由狀所附之資料，用以證明系爭三個車位屬於上訴人所有
    云云。惟查：1.上訴人於上訴理由狀所附之證物資料，僅能
    證明當初系爭大廈興建之初，將地下第1、2樓規劃為停車空
    間，建商將該停車空間予以登記而已，此觀上訴人所提新證
    1之分配書所載：「．．．今同意將本棟建築物之停車空間
    部分，依後列持分分別登記於各主建物內．．．」等語，即
    可得知。換言之，僅是建商當初將系爭大樓地下第1、2樓停
    車位空間依法登記而已，尚無法證明上訴人即取得系爭三個
    停車位。2.又85年8月2日建物第1次登記之當初，建商將系
    爭大樓地下第1、2樓停車位空間依法登記時，為便宜計，在
    編號S11即門牌號碼台中市○區○○○街8號之系爭大樓地下
    第1、2樓，該建物應有部分登記為66分之20，惟當時上訴人
    現所有之門牌號碼台中市○○○路896號7樓之2之建物，系
    爭大樓地下第1、2樓並無任何持分，但並非意指門牌號碼台
    中市○區○○○街之房屋配有10個平面車位（按：或20個機
    械車位，甚或其他組合），其後系爭大樓地下第1、2樓原應
    有部分登記為66分之20之門牌號碼台中市○區○○○街8號
    ，反而無應有部分；上訴人現所有之門牌號碼台中市○○○
    路896號7樓之2之建物，系爭大樓地下第1、2樓應有部分卻
    高達66分之8，足見應有部分之比例與是否有無車位全然無
    涉，此僅為建商當初出賣系爭大樓地下第1、2樓停車位時，
    一時便宜登記之故。倘應有部分之持分比例可以證明擁有停
    車位之數量，則門牌號碼台中市○區○○○街8號，原持分
    有66分之20，故有10個平面車位（或更多），嗣後怎會無任
    何停車位？故上訴人現所有之門牌號碼台中市○○○路896
    號7樓之2之建物，無論自始或嗣後，根本並無取得系爭3個
    停車位甚明。
  (三)綜上所述，上訴人對於其所主張系爭3個停車位，即無專用
    權，是其本於民法第767條規定為返還系爭停車位，及本於
    民法第179條規定不當得利之法律關係，於法均屬無據，自
    無理由，原審予以駁回，併駁回假執行之聲請，尚無不合，
    上訴意旨執前述之爭詞，指摘原判決不當，為無理由，應予
    駁回。
據上論結，本件上訴為無理由，依民事訴訟法第449條第1項、第
78條，判決如主文。
中　　華　　民　　國　　96　　年　　5 　　月　　29　　日
                  民事第四庭    審判長法　官  黃斐君
                                      法　官  陳蘇宗
                                      法　官  黃永祥
以上正本係照原本作成。
不得上訴。
                                      書記官  陳信和
中　　華　　民　　國　　96　　年　　5 　　月　　31　　日
                                                      Ｍ
